臺灣高雄地方法院民事判決　　　　　　　　　　　　九十三年度簡上字第二五五號
　　上　訴　人　甲○○○
　　訴訟代理人　乙○○
　　被　上訴人　高雄市政府
　　法定代理人　丙○○
　　訴訟代理人　李佳玲律師
　　複　代理人　鍾美馨律師
當事人間請求給付補償金事件，上訴人對於民國九十三年八月十九日本院九十二年度
雄簡字第四０五八號第一審判決提起上訴，本院於民國九十三年十一月十八日言詞辯
論終結，判決如下：
    主    文
上訴駁回。
第二審訴訟費用由上訴人負擔。
    事實及理由
一、被上訴人起訴主張：
（一）坐落高雄市○○區○○段三七二地號土地（下稱系爭土地）為被上訴人所有，
      上訴人無法律上之權源，占用系爭土地，並於其上建築門牌為高雄市○○區○
      ○街十一巷十六弄三之一號建物，無權占有系爭土地達三十七平方公尺，且自
      民國八十三年一月一日起至同年六月三十日止及自八十八年一月一日至九十二
      年六月三十日止，均未繳納補償金，而系爭土地申報地價自八十年七月一日起
      至八十三年六月三十日止，為每平方公尺新台幣（下同）一萬三千一百元；自
      八十六年七月一日起至九十二年十二月止，為每平方公尺一萬五千元，依申報
      地價年息百分之五計算，上訴人使用系爭土地三十七平方公尺，應給付土地使
      用補償金十三萬六千九百九十二元，詎迭經催討，上訴人皆不為清償，爰依不
      當得利之法律關係，提起本訴，並於於原審聲明：上訴人應給付被上訴人十三
      萬六千九百九十二元，即自擴張聲明書狀送達翌日即九十三年一月九日起至清
      償日止，按週年利率百分之五計算之利息。
（二）上訴人雖主張依六折計付補償金。然依高雄市市有財產管理自治條例第五十三
      條第一項規定：「非公用不動產之出租，依下列規定辦理：三、自民國八十二
      年七月二十一日以前已實際使用者，除本府認為需要重新規劃外，如不妨礙都
      市計畫，經占用人持憑房屋稅籍或
      相關機關證明，並繳納占用期間使用補償金者，出租予占用人。其出租面積以
      占用面積為原則。」，而本件因上訴人提出申請時，仍欠繳八十三年一月一日
      起至同年六月三十日止之補償金，故顯不符合出租規定，是被上訴人無法出租
      該土地予上訴人。兩造既未訂立租約，上訴人自無法享有任何租金優惠，故上
      訴人主張應予租金優惠按六折計付補償金，並無理由。爰於本院聲明駁回上訴
      人之上訴等語。
二、上訴人則以：上訴人自八十三年一月一日至同年六月三十日及自八十八年一月一
    日起至九十二年六月三十日止，無權使用被上訴人所有坐落高雄市○○區○○段
    三七二地號土地面積三十七平方公尺，並於其上建造門牌高雄市○○區○○街十
    一巷十六弄三之一號房屋使用而未繳交補償金等事實固屬實在。惟被上訴人於八
    十七年間，開放以補償金額六折計算收取租金，同居住於高雄市○○區○○段三
    七二地號土地上之其他居民，均已申請獲准以六折計算補償金，惟上訴人之申請
    未經許可，實欠公允，且上訴人收入甚微，無力支付等語，資為抗辯，經原審為
    其全部敗訴判決後，提起上訴，並聲明：（一）原判決廢棄。（二）被上訴人在
    第一審之訴駁回。
三、按訴狀送達後，原告不得將原訴變更或追加他訴。但被告同意者、擴張或減縮應
    受判決事項之聲明者，不在此限；又被告於訴之變更或追加無異議，而為本案之
    言詞辯論者，視為同意變更或追加，民事訴訟法第二百五十五條第一項第一款、
    第三款、第二項分別定有明文。經查，本件被上訴人前於原審聲請支付命令，請
    求「被告（即上訴人）應給付原告（即被上訴人）十二萬三千一百十七元及自九
    十二年四月一日起至清償日止，按年息五厘計算之利息」，經上訴人聲明異議，
    視為起訴後，被上訴人於訴訟進行中，具狀擴張聲明為：上訴人應給付被上訴人
    十三萬六千九百九十二元及自擴張聲明書狀繕本送達翌日即自九十三年一月八日
    起至清償日止，按週年利率百分之五計算之利息等語，上訴人之訴訟代理人對此
    並未異議，並為本案之言詞辯論，依前揭法條所示，應予准許，合先敘明。
四、本院之判斷：
（一）被上訴人主張之前開事實，業據其提出系爭土地登記謄本、地價謄本、上訴人
      之
      七幀為據，且為上訴人所不爭執，堪信屬實。
（二）上訴人雖以前揭情詞置辯，然被上訴人固係公法人機關，惟其依不當得利之法
      律關係請求補償金，核屬私經濟行為，則依私法自治原則，被上訴人請求本件
      補償金額，是否比照六折計算而予以優惠，本屬被上訴人內部形成意思決定之
      過程中自行考量之因素，縱於形成意思決定之過程中，或有個案考量欠周之情
      形，亦不影響對外已表示意思之法律上效果，而本件被上訴人既已明確表明本
      件上訴人並不符合以六折優惠計算補償金，自非上訴人單方面主張或期待所得
      變更其效果，即不得逕遽其要求而比照計算。
（三）按無法律上之原因而受利益，致他人受損害者，應返還其利益，為民法第一百
      七十九條前段所明定。無權占有他人土地，可能獲得相當於租金之利益為社會
      通常之觀念（最高法院著有六十一年台上字第一六九五號判例意旨參照）。又
      按城市地方房屋之租金，以不超過土地及其建築物申報總價額年息百分之十為
      限；而土地法第九十七條所謂土地及建築物之總價額，土地價額依法定地價，
      建築物價額依該管市、縣地政機關估定之價額，土地法第九十七條第一項及土
      地法施行法第二十五條亦分別定有明文。查本件上訴人既無權占有系爭土地，
      面積為三十七平方公尺，系爭土地於八十年七月一日至八十三年六月三十日土
      地申報地價為一萬三千一百元、八十三年七月一日至八十六年六月三十日之土
      地申報地價為一萬四千元、八十七年七月一日起至九十二年六月間之土地申報
      地價為一萬五千元等情，業據被上訴人提出地價謄本附卷可稽。又系爭土地坐
      落高雄市○○區○○街，尚稱繁榮，又位於住宅區，係供住宅使用而非供營業
      使用等情，為上訴人自認無訛，並有高雄市政府都市發展局土地使用分區證明
      書一紙、現場照片七幀在卷可稽，本院審酌系爭土地所在之位置、上訴人使用
      該土地之經濟價值及所受利益等情，應認每月相當於租金之不當得利以不超過
      系爭土地申報總價額年息百分之五為適當。
（四）依上述基準，上訴人自八十三年一月一日起至六月三十日止、自八十八年一月
      一日起至九十二年六月三十日止，應給付相當於租金利益之使用補償，合計為
      十三萬六千九百九十二元【計算式：當期土地申報地價×五％×面積×半年期
      ×期數，其中八十三年一月一日起至六月三十日止之部分：１３１００元×５
      ％×３７×1/2×１∥１２１１７元；另八十八年一月一日起至九十二年六月
      三十日止之部分：１５０００元×5％×３７×1/2×９∥１２４８７５元，合
      計１３６９９２】。
五、綜上所述，足認上訴人請求以六折計付補償金之抗辯並無理由，又本件依系爭土
    地申報地價年息百分之五計算不當得利，並無過高。從而，被上訴人依不當得利
    之法律關係，請求上訴人給付自八十三年一月一日起至同年六月三十日止及自八
    十八年一月一日至九十二年六月三十日止，相當於租金之不當得利共計十三萬六
    千九百九十二元，及自擴張聲明狀繕本送達翌日即九十三年一月九日起至清償日
    止，按週年利率百分之五計算之利息，洵屬有據，應予准許。原審據此為被上訴
    人勝訴之判決，認事用法，均屬妥適，並無違誤，上訴意旨指摘原判決不當，求
    予廢棄，自無理由，應予駁回。
六、本件事證已臻明確，兩造其餘攻擊防禦方法無礙勝負之判斷，爰不一一論述。又
    上訴人於本件言詞辯論終結後，雖具狀陳稱其已於九十三年十一月二十二日繳納
    八十三年一月一日起至八十三年六月三十日之土地使用補償金一萬二千一百十七
    元云云，縱係屬實，亦係本件言詞辯論終結後之事實，本院已依法不得再行審究
    。惟上訴人已繳納之金額，被上訴人於日後執行時當予扣除，乃屬當然，併此敘
    明。
七、據上論結，本件上訴為無理由，依民事訴訟法第四百三十六條之一第三項、第四
    百四十九條第一項、第七十八條，判決如主文。
中　　　華　　　民　　　國　  　九十三　  　年　  十一　　月    三十  　日
                                臺灣高雄地方法院民事第二庭
                                    審判長法官  楊富強
                                    法      官  洪碩垣
                                    法      官  蘇雅慧
右正本係照原本作成。
本判決不得上訴。
中　　　華　　　民　　　國　  　九十三　  　年　  十一　　月    三十  　日
                                    法院書記官  林宜正
